【裁判字號】    92,台上,6024
【裁判日期】    921030
【裁判案由】    貪污治罪條例
【裁判全文】
最高法院刑事判決                              九十二年度台上字第六０二四號
    上   訴   人  台灣高等法院台中分院檢察署檢察官
    上訴人即被告  乙○○
                  甲○○
右上訴人等因被告等貪污治罪條例案件，不服台灣高等法院台中分院中華民國九十二
年八月十三日第二審更審判決（九十二年度上更(二)字第一二九號，起訴案號：台灣台
中地方法院檢察署八十八年度偵字第五二一七號），提起上訴，本院判決如左：
    主  文
原判決撤銷，發回台灣高等法院台中分院。
    理  由
本件原判決認定上訴人即被告乙○○係台中縣和平鄉公所建設課技士，為依據法令從
事公務之人員。民國八十五年間，台灣省政府以八十五年十一月五日八五府民原字第
一七０八０一號函，檢附「德基水庫淹沒區佳陽部落遷村戶（二十八戶）地上物果樹
補償清冊」（下稱補償清冊），責由台中縣政府函轉和平鄉公所切實查對原始資料，
填具印領清冊據以發放補償費，乙○○負責承辦核發該項補償費之業務，明知台灣省
政府核定之補償清冊，其中受補償戶張進破（已歿，繼承人為張忠元）所有坐落台中
縣和平鄉○○段第七四地號之果樹應領補償費為新台幣（以下同）三十萬六千元；受
補償戶吳東漢（已歿，繼承人為尤希又‧亞芙）所有坐落同地段第一０三地號之果樹
應領補償費為三萬二千一百元，坐落同地段第一四八地號之果樹應領補償費為十萬八
千元；受補償戶周金泉（已歿，繼承人為上訴人即被告甲○○等人）所有坐落同地段
第二五八地號之果樹應領補償費為九萬三千六百元。乙○○於八十六年一月十五日在
和平鄉公所之圖書館，依據上開台灣省政府核定之補償清冊，另行製作「德基水庫集
水區淹沒區原住民保留地佳陽村落二十八戶地上物補償損失補助金印領清冊」（下稱
印領清冊）時，由尤希又‧亞芙（原名吳德成，經原審法院前審裁定停止訴訟）幫其
計算各受補償戶補償費所得加計之利息，詎乙○○竟與尤希又‧亞芙、甲○○共同基
於犯意聯絡，由乙○○在其製作之「印領清冊」，將上開張進破所有坐落佳陽段第七
四地號應領之補償費三十萬六千元故予漏列；並將吳東漢所有坐落同地段第一０三地
號應領之補償費三萬二千一百元登載為三萬八千一百元，坐落同地段第一四八地號應
領之補償費十萬八千元登載為三十萬八千元；另將周金泉所有坐落同地段二五八地號
應領之補償費九萬三千六百元登載為十九萬三千六百元，並由尤希又‧亞芙、甲○○
依據各該登記不實之數額，逐筆按年利率百分之五計算五年之利息，經乙○○將之一
併登入該「印領清冊」之「利息」一欄，明知為不實之事項，而登載於職務上所掌之
公文書，並將此登載不實之「印領清冊」交由和平鄉公所之財政課、主計室、會計室
等相關單位據以核發補償費，足生損害於台灣省政府及台中縣政府對於德基水庫淹沒
區佳陽村落二十八戶地上果樹損失補償之正確性、及張進破之繼承人張忠元，乙○○
、尤希又‧亞芙、甲○○三人共同藉此方式，對於乙○○主管之事務，直接圖私人不
法之利益，致尤希又‧亞芙因而溢領二十萬六千元及按年利率百分之五計算五年之利
息五萬一千五百元，共計二十五萬七千五百元之補償費。甲○○亦因而溢領十萬元，
及按年利率百分之五計算五年之利息二萬五千元，共計十二萬五千元之補償費。乙○
○則期待尤希又‧亞芙於事後及甲○○於知情後，分給其部分溢領之金額，使其得以
間接圖自己不法之利益，惟事後尤希又‧亞芙、甲○○均未將溢領款項朋分予乙○○
，乙○○間接圖自己不法利益部分因而未遂。嗣於八十六年底，經台中縣和平鄉公所
建設課課員林光田與台中縣政府原住民行政課人員共同核對台灣省政府核定之補償清
冊及鄉公所製作之印領清冊，始查獲上情，並由尤希又‧亞芙、甲○○各自繳回所溢
領之金額等情。因而撤銷第一審關於被告等部分之判決，改判論處被告等共同依據法
令從事公務之人員，對於主管之事務，直接圖私人不法之利益罪刑，固非無見。
惟查(一)、行為後法律有變更者，適用裁判時之法律，但裁判前之法律有利於行為人者
，適用最有利於行為人之法律，刑法第二條第一項規定甚明。此項法律適用之情形，
應依刑事訴訟法第三百十條第七款之規定於判決理由內加以說明，否則，即有判決理
由不備及不適用法則之違法。被告等行為後，貪污治罪條例第六條第一項第四款、第
二項，已於九十年十一月七日修正公布，同年月九日生效，其法定刑仍相同，但構成
要件已由「對於主管或監督之事務，直接或間接圖私人不法之利益」，修正為「對於
主管或監督之事務，明知違背法令，直接或間接圖自己或其他私人不法利益，因而獲
得利益」。且於第二項將此款未遂犯之處罰刪除。新舊法比較結果，以新法對被告等
有利。乃原審於九十二年八月十三日為判決時，竟未比較說明新舊法之適用，仍適用
舊法論罪，且對乙○○間接圖私人之不法利益未遂部分，仍依舊法第六條第二項、第
一項第四款論以未遂犯，自有判決理由不備及判決不適用法則之違法。(二)、貪污治罪
條例第六條第四款之圖利罪為身分犯，依同條例第三條之規定，無身分者與之共犯，
固得成立該罪。惟無身分者構成此罪之共同正犯，必須與有身分者有犯意聯絡及行為
分擔，亦即在合同意思範圍內，各自分擔犯罪行為之一部，相互利用他人之行為，遂
行其得利之目的，始克相當。否則，無身分者與有身分者非屬合同之平行一致性犯意
聯絡，而為對立一致性之關係，如公務員所圖得之不法利益，係取自該無身分關係之
人，或公務員圖利之對象即為該無身分關係之人，因係處於對向關係，該無身分者除
涉犯他項罪名外，尚不能依公務員圖利罪之共犯論擬。此觀無身分關係者，向公務員
行賄，而公務員對之圖利時，關於職務上行為賄賂，僅處罰公務員；對於違背職務行
為賄賂，則就行賄與受賄者，分設不同之處罰規定，該無身分關係者，均不與該公務
員論以共同正犯自明。原判決前揭事實欄記載乙○○係依據法令從事公務之人員，與
受補償戶吳東漢之繼承人尤希又‧亞芙、周金泉之繼承人甲○○共同基於犯意聯絡，
由乙○○在其製作之「印領清冊」上為不實之登載，直接圖私人不法之利益，使尤希
又‧亞芙溢領補償費二十五萬七千五百元，甲○○溢領補償費十二萬五千元，乙○○
則期待尤希又‧亞芙於事後及甲○○於知情後，分給其部分溢領之金額等情，因而論
甲○○與乙○○共犯上開圖利罪。惟原判決上開事實，雖記載被告等共同基於犯意聯
絡而為上述行為，但另又謂乙○○則期待甲○○知情後，能分給部分溢領金額等情。
如果無訛，則甲○○於溢領補償費之前，是否知悉乙○○將在印領清冊上為不實之登
載，使其溢領補償費，而與之有犯意之聯絡，亦即在合同意思範圍內，各自分擔犯罪
行為之一部，而遂行溢領行為，其事實記載相互齟齬。於理由內復未詳予說明憑何證
據認定被告等就此犯行有犯意之聯絡，遽論甲○○為圖利罪之共同正犯，自有可議。
(三)、刑法第五十九條之酌量減輕其刑，必於犯罪之情狀，在客觀上足以引起一般同情
，認為即予宣告法定最低度刑期，猶嫌過重者，始有其適用，至於被告無前科，素行
端正，犯罪有無所得及犯後是否已將所得返還等情狀，僅可為法定刑內從輕科刑之標
準，不得據為酌量減輕之理由。原判決所謂乙○○自五十九年間起任職公務員，皆能
奉公守法，尚無前科，因一時失慮，致觸重典，其本身分文未得，而甲○○所溢領之
補償費，事後亦均已全部繳回和平鄉公所，縱係屬實，是否僅為刑法第五十七條科刑
輕重審酌之事項。原判決據此而認定被告等之犯罪情狀，應可憫恕，而適用刑法第五
十九條酌量減輕其刑，有欠允洽。又乙○○所犯圖利罪之法定本刑為五年以上有期徒
刑，得併科新台幣三千萬元以下罰金。原判決既援引貪污治罪條例第八條第二項在偵
查中自白之規定，減輕其刑，則其法定刑有期徒刑部分已可減至二年六月以上，乃原
判決對乙○○部分，竟以倘處以法定最低刑，尚嫌過重，再依刑法第五十九條遞減其
刑後，量處有期徒刑二年六月，亦有適用法則不當之違誤。(四)、刑法第二百十三條之
公務員登載不實公文書罪，係因身分而成立。原判決以甲○○與乙○○共犯該條之罪
，然甲○○並不具公務員身分，何以能犯該罪，原判決未於理由內說明，尚嫌理由欠
備。(五)、原判決理由謂：第一審判決主文均載明被告等共同依據法令從事公務之人員
等情。然查乙○○係從事公務之人員，甲○○則非公務人員，而與依據法令從事公務
之人員犯罪，第一審判決主文所載即有未洽等語。惟原判決主文關於甲○○部分，仍
諭知「甲○○共同依據法令從事公務之人員，對於主管之事務，直接圖私人不法之利
益，處……。」與乙○○所諭知之罪名並無不同，亦有判決理由矛盾之可議。檢察官
及被告等分別提起上訴，指摘原判決不當，非無理由，應認仍有撤銷發回更審之原因
。原判決不另為無罪諭知部分，基於審判不可分原則，併予發回。
據上論結，應依刑事訴訟法第三百九十七條、第四百零一條，判決如主文。
中      華      民      國    九十二    年      十      月     三十     日
                              最高法院刑事第三庭
                                  審判長法官  董  明  霈
                                        法官  林  茂  雄
                                        法官  王  居  財
                                        法官  張  祺  祥
                                        法官  吳  三  龍
      右正本證明與原本無異
                                              書  記  官
中      華      民      國    九十二    年     十一     月      六      日


司法院資訊處製作；財團法人民間司法改革基金會備份。
